最高法院刑事判決　　　　　　　　　　　　　　　　九十一年度台上字第二五八號
　　上 訴 人　甲○○
右上訴人因偽造文書等罪案件，不服台灣高等法院台南分院中華民國九十年十月三十
一日第二審判決（九十年度上訴字第六四六號，起訴案號：台灣台南地方法院檢察署
八十七年度偵字第九九七二號），提起上訴，本院判決如左：
    主  文
原判決關於偽造文書部分撤銷，發回台灣高等法院台南分院。
其他上訴駁回。
    理  由
一、撤銷部分：
本件原判決認定上訴人甲○○之友人林明志於民國八十六年十一月底，在台南縣永康
市○○路交付身分資料，委託上訴人申辦中國信託商業銀行信用卡，上訴人除代林明
志申請上開信用卡外，乃藉機在另一張信用卡申請書上擅自填載林明志之基本資料，
偽造「林明志」之署押二枚後，持向美商花旗銀行股份有限公司台北分行（下稱花旗
銀行）申請信用卡ＶＩＳＡ卡及ＭＡＳＴＥＲ卡。使花旗銀行陷於錯誤，發給「林明
志」名義之信用卡後，再於ＶＩＳＡ信用卡背面偽造「林明志」之署押一枚，而於八
十七年一月二十九日持向金谷銀樓刷卡購物新台幣（下同）八萬元，並在該銀樓簽帳
單上偽造「林明志」之署押一枚（含複寫部分），使金谷銀樓亦陷於錯誤，而交付財
物。嗣花旗銀行於同年四月十五日通知林明志繳納信用卡費用時，林明志始查悉上情
。因而撤銷第一審關於偽造文書部分之不當判決，改判仍論處上訴人連續行使偽造私
文書，足以生損害於他人，累犯罪刑。固非無見。惟查：(一)刑事訴訟法第二百八十七
條規定：檢察官陳述起訴要旨後，審判長應就被訴事實訊問被告。此項規定，旨在使
被告得以適切辯明其犯罪嫌疑，而充分行使防禦權；故訊問被告，應就被訴事實逐一
予以訊問，不得以朗讀或提示起訴書代之，藉以維護程序正義。原判決論處上訴人行
使偽造私文書罪刑，無非以上訴人在第一審審理中之自白為主要依據。然稽之第一審
審判筆錄，審判長請檢察官陳述起訴要旨後，僅訊問被告：「對起訴書之犯罪事實有
何意見？（告以要旨）」一語，上訴人答以：「實在」（見第一審訴緝卷第三七頁）
。即繼之為證據調查並命辯論，而未就被訴事實逐一予以訊問，其所踐行之訴訟程序
，已有違誤。且檢察官起訴事實記載上訴人偽造林明志之簽帳單刷卡購物十六萬元，
原審則認上訴人僅向金谷銀樓刷卡購物八萬元，其所認定之事實與檢察官所起訴之犯
罪事實亦有差異。上訴人逕答以：起訴書所記載之犯罪事實為「實在」。是上訴人該
項自白是否與事實相符，即堪質疑。原審以上訴人在第一審審理中之自白為論罪科刑
之依據，其採證法則，同有違誤。(二)審理事實之法院，對與待證事實有重要關係，客
觀上有調查之必要性，為認定事實與適用法律基礎之證據，均應依法詳加調查，倘未
予調查，或雖已加調查，但其內容尚欠明暸，即與未經調查者無異，遽行判決，均屬
依法應於審判期日調查之證據未予調查之違法。第一審曾函詢花期銀行：「一、林明
志於貴行申請之ＶＩＳＡ卡及ＭＡＳＴＥＲ卡是否本人親自辦理抑或委由他人持林明
志之證件辦理？申請日期為何日？又前開二卡交付林明志之方式為何？如為郵寄，地
址為何？如至貴行領取，係何人前往？二、經辦人之姓名聯絡地址。」。花旗銀行僅
檢送信用卡申請書及簽帳單影本（見第一審訴字卷第三六、三七、三八、五○、五一
頁），就其他函查事項未作答覆，第一審即逕行辯論終結，定期宣判。此等事項攸關
上訴人有無偽造文書之待證事實，自具調查之必要性，原審亦未再調查，致事實仍未
臻明瞭。上訴人於原審即一再否認偽造文書情事，並辯稱：「我沒有拿他的證件去辦
理信用卡，是他交給許春發的」、「我不識字，我是國小畢業的」、「沒有（在信用
卡申請書上填載林明志之基本資料，偽造在林明志之署押，持向花旗銀行台北分行申
請信用卡…並在信用卡背面偽造林明志之署押）」、「沒有（拿信用卡去盜刷），是
林明志與我一起去刷的」等語（見原審卷第二四、二五、九六、九七頁），所辯似非
全然無因。原審復未就上開辯解說明其何以不足採取之理由，逕行判決非惟職權調查
之能事未盡，抑有判決理由欠備之違法。以上為上訴意旨所指摘及本院得依職權調查
之事項，應認原判決關於偽造文書部分有發回更審之原因。
二、駁回部分：
按刑事訴訟法第三百七十六條所列各罪之案件，經第二審判決者，不得上訴於第三審
法院，法有明文。本件上訴人所犯竊盜罪部分，檢察官係依刑法第三百二十條第一項
之罪起訴，原審亦依同條項之規定論處其罪刑，核屬刑事訴訟法第三百七十六條第二
款之案件。依首開說明，既經第二審判決，自不得上訴於第三審法院，上訴人一併提
起上訴，顯為法所不許，此部分應予駁回。
據上論結，應依刑事訴訟法第三百九十五條前段、第三百九十七條、第四百零一條，
判決如主文。
中      華      民      國    九十一    年      一      月     十七     日
                              最高法院刑事第五庭
                                  審判長法官  紀  俊  乾
                                        法官  黃  正  興
                                        法官  劉  介  民
                                        法官  陳  東  誥
                                        法官  張  春  福
      右正本證明與原本無異
                                              書  記  官
中      華      民      國    九十一    年      一      月   二十一     日
